【裁判字號】    99,交聲,477
【裁判日期】    990930
【裁判案由】    違反道路交通管理處罰條例聲明異議
【裁判全文】
臺灣新竹地方法院交通事件裁定         99年度交聲字第477號
移送機關    交通部公路總局新竹區監理所新竹市監理站
異議人即
受處分人    甲○○
上列受處分人因違反道路交通管理處罰條例案件，對於交通部公
路總局新竹區監理所新竹市監理站民國99年8 月13日所為之竹監
新四字第裁51-E00000000號違反道路交通管理事件裁決書，聲明
異議，本院裁定如下：
    主  文
原處分撤銷。
甲○○汽車駕駛人駕駛汽車，經測試檢定酒精濃度超過規定標準
，吊扣小型車普通駕駛執照拾貳個月，並應接受道路安全講習。
    理  由
一、原處分意旨略以：異議人即受處分人甲○○於民國99年7 月
    9 日1 時1 分許駕駛車號5459-TW 號自用小客車，行經新竹
    市○○路與埔頂路交叉口，因有「汽車駕駛人酒精濃度超過
    規定標準」之違規行為，經新竹市警察局交通隊員警盧彥名
    填製竹市警交字第E00000000 號舉發違反道路交通管理事件
    通知單（下稱舉發通知單），爰依道路交通管理處罰條例第
    35條第1 項第1 款及第24條之規定，裁處異議人罰鍰新台幣
    （下同）49500 元，吊扣職業大貨車駕駛執照12個月，並施
    以道路交通安全講習。
二、聲明異議意旨略以：伊對於上開酒駕違規之事實並不爭執，
    惟伊違規當時係駕駛自用小客車，原處分機關卻將其大貨車
    普通駕照吊扣12個月，此處分將使其無法繼續工作，爰聲明
    異議，請求撤銷原處分等語。
三、按交通法庭認為聲明異議有理由或聲明異議雖無理由而原處
    分不當或違法者，應以裁定將原處分經聲明異議部分撤銷，
    並自為裁定，道路交通案件處理辦法第20條前段定有明文。
    次按汽車駕駛人飲用酒類或其他類似物後其吐氣所含酒精濃
    度超過每公升0.25毫克或血液中酒精濃度超過0.05% 以上，
    不得駕車；又汽車駕駛人，駕駛汽車經測試檢定有酒精濃度
    超過規定標準之情形者，處新臺幣（下同）15,000元以上60
    ,000元以下罰鍰，並當場移置保管該汽車及吊扣其駕駛執照
    1 年，且應接受道路交通安全講習，道路交通安全規則第11
    4 條第2 款、道路交通管理處罰條例第24條第1 項第2 款及
    第35條第1 項第1 款亦分別定有明文。又一行為同時觸犯刑
    事法律及違反行政法上義務規定者，依刑事法律處罰，行政
    罰法第26條第1 項前段定有明文，故一行為同時違犯刑法及
    行政法上作為或不作為義務之規定，處分機關及普通法院，
    固得各就系爭行為是否違反行政法上及刑法上作為或不作為
    義務，逕自調查、認定事實。然於二者就同一行為均認應施
    以行政罰及刑罰時，基於上開規定，應依刑事法律處罰之。
四、次按行為後法律有變更者，適用行政機關最初裁處時之法律
    。但裁處前之法律有利於受處罰者，適用最有利於受處罰者
    之規定，行政罰法第5 條定有明文。此即所謂「從新從輕」
    法則，就行政罰而言，該行政罰之適法性，原則上以原處分
    作成時之法律狀態為判斷基準，而非以法院判決時之法律狀
    態為判斷基準（最高行政法院95年度判字第335 號、第336
    號判決意旨參照）。又道路交通管理處罰條例第68條迭經修
    正，民國94年12月14日公布並於95年3 月1 日施行，修正前
    原規定為「汽車駕駛人，因違反本條例及道路交通安全規則
    之規定，受吊扣或吊銷駕駛執照處分時，吊扣或吊銷其持有
    各級車類之駕駛執照」（下稱原規定）；修正後規定為「汽
    車駕駛人，因違反本條例及道路交通安全規則之規定，受吊
    銷駕駛執照處分時，吊銷其持有各級車類之駕駛執照」（本
    件原處分機關裁處時規定）；再經修正並於99年5 月5 日公
    布、99年9 月1 日施行：「汽車駕駛人，因違反本條例及道
    路交通安全規則之規定，受吊銷駕駛執照處分時，吊銷其執
    有各級車類之駕駛執照。領有汽車駕駛執照之汽車駕駛人，
    除駕駛聯結車、大客車、大貨車外之非其駕駛執照種類之車
    輛，違反本條例及道路交通安全規則之規定，應受吊扣駕駛
    執照情形時，無因而肇事致人受傷或重傷者，記違規點數五
    點。但一年內違規點數共達六點以上或再次應受吊扣駕駛執
    照情形者，併依原違反本條例應受吊扣駕駛執照處分規定，
    吊扣其駕駛執照」（本院裁判時之現行規定），則依前開說
    明，本件應適用者為原處分機關裁處時之規定，非現行規定
    ，合先敘明。
五、又汽車駕駛人取得高一級車類之駕駛資格者，應換發駕駛執
    照，並准其駕駛較低級車類之車輛，其規定如下：三已領有
    大貨車駕駛執照者，得駕駛小型車、輕型機器腳踏車，道路
    交通安全規則第61條第1 項第3 款，定有明文。而本件裁處
    時所依據之道路交通管理處罰條例第68條規定：「汽車駕駛
    人，因違反本條例及道路交通安全規則之規定，受吊銷駕駛
    執照處分時，吊銷其持有各級車類之駕駛執照」，即將95年
    修正前原條文中之「吊扣或」三字刪除，修正理由認為原條
    文「汽車駕駛人，因違反本條例及道路交通安全規則之規定
    ，受吊扣或吊銷駕駛執照處分時，受吊扣或吊銷其持有各級
    車類之駕駛執照」將違法或違規駕駛人所持有各級車類之駕
    駛執照一併吊扣或吊銷，失之過酷，對於人民工作與生活影
    響過鉅，有違比例原則，經立法委員與交通部協商後，乃將
    其中「受吊扣處分者，吊扣其持有各級車類之駕駛執照」部
    分之規定刪除。顯見立法者之真意，在於汽車駕駛人因違反
    道路交通管理處罰條例及道路交通安全規則之規定，受「吊
    銷駕照」處分者，仍維持一併吊銷其持有各級車類之駕駛執
    照，至於受「吊扣」駕駛執照處分時，僅能「吊扣」違規當
    時所駕駛車輛之駕駛執照，不能再擴大適用而「吊扣」其持
    有各級車類之駕駛執照，至為顯明。是駕駛人違反道路交通
    管理處罰條例第35條第1 項第1 款之規定而受吊扣駕駛執照
    處分時，依95年修正後同法第68條規定並參照其修正意旨，
    應僅得吊扣違規或違法當時駕駛車類之駕駛執照。況酒醉駕
    車行為均製造法所不容許之風險，以風險製造之立場觀之，
    並不因駕駛車輛種類之不同，而有所差別，但從風險實現之
    觀點而言，酒醉駕駛車類之不同，其對於交通安全衍生之實
    害結果也有所差異，如駕駛人駕駛低一級之車類違反本條例
    之規定時，不論其所造成之實害結果，而一律吊扣駕駛人所
    持有之各類駕照，亦有違反相同事件相同處理，不同事件不
    同處理之平等原則（臺灣高等法院暨所屬法院97年法律座談
    會刑事類提案第40號討論暨審查意見同此意旨）。是參諸上
    開道路交通管理處罰條例第68條之修正過程與修正理由，行
    為人有道路交通管理處罰條例第35條第1 項第1 款所規定之
    違規行為，須吊扣駕駛執照時，應僅能吊扣行為人違法或違
    規當時駕駛車輛所憑之駕駛執照，不得再吊扣行為人所持有
    、與駕駛違規車輛無關之其他各級車類駕駛執照。
六、經查：
  (一)本件異議人雖未對原處分機關裁處罰鍰49500 元及施以道安
    講習之部分聲明異議，然因酒後駕車僅有一交通違規行為，
    且有關其處罰效果之罰鍰、施以道路安全講習，均無從分離
    ，本院自應就原處分全部加以審理（臺灣高等法院暨所屬法
    院98年法律座談會決議第23號意旨參照），合先敘明。
  (二)異議人於上開時間駕駛上開車號為 5459-TW之「自用小客車
    」，行經上址，有「汽車駕駛人酒精濃度超過規定標準」之
    違規，而其同一酒後駕車行為因同時觸犯刑法第185條之3之
    不能安全駕駛動力交通工具罪，經本院於99年7 月30日以99
    年度竹交簡字第121 號簡易判決判處罰金6 萬元確定等情，
    為其所不爭執，並有新竹市警察局交通隊警員盧彥名依法填
    製竹市警交字第E00000000 號舉發違反道路交通管理事件通
    知單、交通部公路總局新竹區監理所新竹市監理站99年8 月
    13日竹監新四字第裁51-E00000000號裁決書影本、本院99年
    度竹交簡字第121 號簡易判決影本各1 紙附卷可稽，是異議
    人確有上開酒後駕車違規事實，足堪認定。
  (三)關於裁處罰鍰部分：
    本件受處分人之一個酒後駕車的行為，因同時觸犯刑法第18
    5條之3公共危險罪，經新竹市警察局第三分局移送臺灣新竹
    地方法院檢察署檢察官偵辦，由臺灣新竹地方法院檢察署檢
    察官於99年7 月14日以99年度速偵字第1119號聲請簡易判決
    處刑，並經臺灣新竹地方法院於99年7 月30日以99年度竹交
    簡字第121 號判處罰金60,000元，於99年9 月1 日確定，有
    上開聲請簡易判決處刑書、判決書及本院被告前案紀錄表在
    卷可稽。依行政罰法第26條第1 項前段規定所示之「一事不
    二罰原則」，即不應行就同一行為再予以科處行政罰鍰。從
    而，原處分機關裁處處分人罰鍰49,500元部分，有違一事不
    二罰之原則，自難謂適法。
  (四)關於吊扣駕駛執照12個月部分：
  1.本件異議人係於70年12月31日取得小型車普通駕駛執照，又
    於76年10月30日取得大貨車職業駕駛執照，復於90年3 月19
    日以大貨車職業駕駛執照換發為大貨車普通駕駛執照，即異
    議人於本案違規時係領有大貨車普通駕駛執照，未再持有原
    來較低級之小型車普通駕駛執照等節，有新竹市監理站檢送
    本院之汽車駕駛人駕照基本資料在卷可稽，而異議人受處分
    之違規行為係發生於99年7 月9 日，依修正後之道路交通管
    理處罰條例第68條之規定，既將「吊扣」部分刪除，依前開
    說明，駕駛人受吊扣駕駛執照處分時，應不再吊扣其持有各
    級車類之駕駛執照，故原處分機關於作成吊扣駕駛執照處分
    時，應就行為人所應吊扣之駕駛執照種類予以限定，即僅得
    吊扣異議人違規當時所駕駛車輛之駕駛執照，始符依法行政
    原則。是異議人於違規時雖因領有大貨車普通駕駛執照而具
    有駕駛普通大貨車之資格，然其本件係駕駛自用小客車違規
    ，依法所受之處分應為限制其駕駛普通小型車之權利，而非
    限制異議人駕駛普通大貨車之權利，原處分機關僅因異議人
    於違規時並未領有小型車普通駕駛執照可供吊扣，無視現行
    道路交通管理處罰條例第68條之修法意旨，仍依該條修正前
    之規定吊扣異議人小型車職業駕駛執照，顯已逾越現行道路
    交通管理處罰條例第68條之規範意涵及範圍，而有違誤。
  2.至道路交通主管機關對於汽車駕駛執照之管理，因採取一照
    原則，未發給駕駛人較低等級之駕駛執照，此乃屬駕駛執照
    管理所衍生之執行問題，應由道路交通主管機關本於職權利
    用電腦資料處理或在大貨車普通駕駛執照註記等其他方式為
    妥適處理，尚難逕謂無法執行而不罰（臺灣高等法院98年法
    律座談會刑事類提案第20號研討結果參照）。是以，本件異
    議人既有如上所述之交通違規行為，雖無得吊扣異議人持有
    他級駕駛執照之依據，然異議人本件受裁罰吊扣駕駛執照12
    個月部分，乃原處分機關執行層面之問題，尚不能因異議人
    僅現實上持有大貨車普通駕駛執照，即認此部分免罰，附此
    敘明。
七、綜上所述，異議人確有在上開時、地，有酒後駕車之違規行
    為，然異議人之同一違規行為既經本院以99年度竹交簡字第
    121 號判決確定，依前揭說明，原處分機關裁處異議人罰鍰
    49500 元部分，於法自有未合；且異議人依法應受之處分乃
    限制其駕駛自用小客車之權利，原處分吊扣異議人大貨車普
    通駕駛執照1 年之部分，依法亦有未合，是異議人之異議，
    為有理由。從而，原處分機關之裁決既有上開違誤，自應由
    本院撤銷原處分機關之裁處，另行裁處如主文第2 項所示，
    以資適法。
八、據上論斷，依道路交通案件處理辦法第20條前段，裁定如主
    文。
中    華    民    國    99    年    9     月    30    日
                  交通法庭  法  官  蔡川富
以上正本證明與原本無異。
如不服本裁定，應於裁定送達後5日內向本院提出抗告狀。
中    華    民    國    99    年    9     月    30    日
                            書記官  朱苑禎

司法院資訊處製作；財團法人民間司法改革基金會備份。
